臺灣高等法院民事判決
109年度上字第1247號
上  訴  人  賀泰儒  
訴訟代理人  王仕為律師
複 代理 人  楊文瑞律師
被 上訴 人  胡雅螢即優品一企業社

訴訟代理人  蔡勝雄律師

上列當事人間請求給付工程款等事件，上訴人對於中華民國109
年7月31日臺灣桃園地方法院108年度建字第108號第一審判決提
起上訴，本院於110年4月6日言詞辯論終結，判決如下：
    主      文
一、原判決關於㈠駁回上訴人後開第二項之訴及備位請求被上訴
    人給付新臺幣陸拾玖萬肆仟元本息部分；㈡命上訴人給付被
    上訴人新臺幣肆拾壹萬陸仟肆佰元本息部分及該部分假執行
    之宣告，暨該訴訟費用之裁判，均廢棄。
二、被上訴人應給付上訴人新臺幣伍拾捌萬柒仟捌佰玖拾伍元，
    及自民國一百零八年十一月一日起至清償日止，按週年利率
    百分之五計算之利息。
三、上開廢棄㈡部分，被上訴人在第一審之反訴及假執行之聲請
    均駁回。
四、其餘上訴駁回。
五、廢棄部分之第一審訴訟費用由被上訴人負擔。第二審訴訟費
    用由上訴人負擔百分之四十一，餘由被上訴人負擔。
    事實及理由
一、上訴人本訴主張及反訴答辯如下： 
  ㈠本訴部分：
    兩造於民國108年6月15日簽訂停車場收費設備工程合約書（
    下稱系爭合約），由被上訴人以新臺幣（下同）138萬8000
    元承攬伊位於桃園市○○區○○路000號B1、B2車牌辨識收費停
    車場設備工程（下稱系爭工程），約定自簽約日起60個工作
    天內全部完工，B2設備則於108年7月20日完成。伊已分別於
    108年6月15日簽約日、同年7月3日支付工程款27萬7600元、
    41萬6400元，共69萬4000元予被上訴人。嗣因工程延宕，被
    上訴人乃於108年8月3日簽立工程延宕竣工切結書（下稱系
    爭切結書）予伊，保證至遲於同年8月9日24時前竣工，若未
    竣工，伊得不經催告逕行解除系爭合約，另行招商承攬，所
    需費用概由被上訴人負責。惟被上訴人遲未完工，伊遂於同
    年8月14日寄發存證信函通知被上訴人解除系爭合約，並於
    同年9月27日自行招商委以訴外人詮營股份有限公司（下稱
    詮營公司）施作完成系爭工程，支出費用128萬6760元，伊
    得依系爭合約、系爭切結書第4條約定，請求被上訴人如數
    給付；如認伊上開請求無理由，系爭合約既經解除，伊亦得
    請求被上訴人返還已付工程款69萬4000元等情。爰先位依系
    爭合約、系爭切結書第4條約定，求為命被上訴人給付128萬
    6760元及自起訴狀繕本送達翌日起加付法定遲延利息；備位
    依民法第490條第1項、第502條、第503條規定，求為命被上
    訴人給付69萬4000元及自起訴狀繕本送達翌日起加付法定遲
    延利息之判決。
  ㈡反訴部分：
    系爭合約第3條關於給付第三期、第四期工程款約定部分，
    已由系爭切結書第3、4、7條所取代，被上訴人不得依系爭
    合約第3條約定請求。況被上訴人就系爭工程第三期工程相
    關設備並未完工，且有諸多瑕疵，伊於108年8月14日已寄發
    存證信函通知被上訴人解除系爭合約，被上訴人不得再依系
    爭合約第3條約定請求給付第三期工程款等語，資為抗辯。
二、被上訴人本訴答辯及反訴主張如下： 
　㈠本訴部分：
　　伊業於系爭合約預定完工日完成第三期工程，並已進行實機
    測試，伊於108年8月初向上訴人請領第三期工程款時，上訴
    人要求伊須配合開立系爭切結書方能請款，伊始於同年月3
    日開立系爭切結書予上訴人。系爭工程第三期工程既已完工
     ，車牌辨識系統設備機具亦已安裝並由上訴人驗收受領，
    上訴人解除系爭合約並先位請求另行招商費用、備位請求返
    還伊所受領之承攬報酬，均無理由。縱認上訴人之請求有理
    由，亦應扣除伊施作部分等語，資為抗辯。
　㈡反訴部分：　
    系爭工程第三期工程業已完工，並已進行實機測試及進行現
    場人員教育訓練，符合系爭合約第3條付款辦法約定之B2設
    備安裝完成時支付30％之付款條件，上訴人尚欠該期工程款4
    1萬6400元未付等情。爰依系爭合約第3條約定，求為命上訴
    人如數給付並加付自反訴狀繕本送達翌日起算法定遲延利息
    之判決。
三、原審就上開部分均為上訴人敗訴之判決。上訴人提起上訴，
    其聲明：㈠原判決關於：⑴駁回上訴人後開第㈡項之訴部分；⑵
    命上訴人給付41萬6400元本息及該假執行之宣告部分，均廢
    棄。㈡先位請求：被上訴人應給付上訴人128萬6760元，及自
    起訴狀繕本送達翌日起至清償日止，按週年利率5％計算之利
    息。備位請求：被上訴人應給付上訴人69萬4000元，及自起
    訴狀繕本送達翌日起至清償日止，按週年利率5％計算之利息
    。㈢上開廢棄⑵部分，被上訴人在第一審之反訴及假執行之聲
    請均駁回。被上訴人答辯聲明：上訴駁回。
四、下列事項為兩造所不爭執，應可信為真實（見本院卷第78至
    79頁）： 
  ㈠被上訴人於108年6月15日與上訴人簽訂系爭合約，約定由被
    上訴人以138萬8000元承攬上訴人位於桃園市○○區○○路000號
    B1、B2車牌辨識收費停車場設備工程（即系爭工程），並約
    定被上訴人應於簽約日起60個工作天內（約9月9日）內全部
    完工，附約則約定B2設備部分完工期間為108年7月20日。並
    約定第一期款於合約簽訂完成支付訂金20％（即27萬7600元
    ）、第二期泥作管線完工時支付30％（即41萬6400元）、第
    三期B2設備安裝完成時支付30％、第四期驗收款測試正常時
    支付20％。
　㈡上訴人已分別於108年6月15日簽約日、同年7月3日，給付第
    一、二期工程款依序為27萬7600元、41萬6400元予被上訴人
    。
  ㈢被上訴人於108年8月3日開立切結書（即系爭切結書）交付上
    訴人，B2設備工程至遲於同年月9日24時止為竣工期限，第3
    條、第4條分別約定：「峻（竣）工後所安裝之設備如可正
    常運作，但不影響主要運作功能的小部份設備可限期改正或
    調整之暇（瑕）疵除外」、「上述第㈢條施工狀況除外，依
    據本工程延宕竣工切結書之竣工期限內仍未完工時，貴公司
    得不經催告逕行解除或終止承攬，另行招商承攬，所需之費
    用概由立切結書人負責」。
  ㈣上訴人於108年8月14日寄發桃園南門郵局273號存證信函予被
    上訴人，表示依系爭切結書約定解除契約，並要求被上訴人
    將現場遺留設備拆回，被上訴人於翌（15）日收受。
  ㈤被上訴人於108年8月16日寄發林口中正郵局249號存證信函予
    上訴人，表示工程施作無缺失，並於同日取回RS-485交換器
    ，該存證信函於同年月19日送達上訴人。
  ㈥上訴人於108年9月27日另委由詮營公司承攬系爭工程完工，
    工程費用總計128萬6760元。
五、兩造之爭點如下：　　
　㈠上訴人先位依系爭合約及系爭切結書第4條約定，請求被上訴
    人負擔上訴人另行招商費用128萬6760元本息，有無理由？
　㈡上訴人備位依民法第490條第1項、第502條、第503條規定，
    請求被上訴人返還已付報酬69萬4000元本息，有無理由？
　㈢被上訴人依系爭合約第3條付款辦法約定，請求上訴人給付第
    三期款41萬6400元本息，有無理由？
六、茲就兩造之爭點，說明本院之判斷如下：
  ㈠被上訴人並未依約於108年8月9日完工，上訴人得依系爭切結
    書第4條約定，解除系爭合約請求被上訴人給付58萬7895元
    ：
  ⒈按承攬係以工作之「完成」為目的之契約，於未依當事人之 
    約定，發生預期之「結果」（非祗「效果」）前，自難謂承
     攬之工作業已「完成」。故承攬人之工作是否完成，應就
    契 約之內容觀察，非可因承攬人應依民法第492條、第493
    條規 定負品質保證及瑕疵修補之擔保責任，即無視契約之
    約定， 而將除「工作外在形式」外之部分，均委之於承攬
    擔保責任 之範疇（最高法院108年度台上字第2662號判決意
    旨參照）。 
　⑴查系爭切結書第3條約定「峻（竣）工後所安裝之設備如可正
    常運作」，以系爭工程之停車場自動收費設備而言，應指車
    輛於繳費後離場可辨識車牌及已否繳交停車費等情，為兩造
    所不爭執（見本院卷第188、189頁），則被上訴人承攬工作
    是否完成，依前揭說明，即應以設備能否達到正確辨識車輛
    繳費、離場等自動化流程之功能正常運作始得謂完工，不能
    僅以車牌辨識或自動繳費機器設備安裝、連線與否等工作外
    在形式為其完工判斷依據。
  ⑵上訴人主張進行實際測試時車輛僅能進入，離場時無法辨識 
    車牌、柵欄無法升起，亦無15分鐘內停車免費、設定月租車
    自由進出之功能；在自動繳費機輸入車牌號碼後均顯示不用
    繳費，請直接離場，無法達到正常運作功能等語（見本院卷
    第131、132頁）；被上訴人則抗辯：車牌辨識系統實機有測
    試成功紀錄，雖有燈光照明或車道角度太彎等問題，大致已
    於108年8月9日調整完成，並已有15分鐘進出免費、月租車
    設定等系統功能亦已完成，僅須由上訴人輸入建置資料即可
    等語（見本院卷第174頁）。經查：
  ①證人即系爭工程工地人員王基民證稱：108年8月5日至9日即 
    有就車牌辨識系統進行實機測試，攝影機有顯示車牌，但機
    器無法辨識車牌，被上訴人表示其電腦軟體不會，有請王姓
    電腦技術人員（即王怡舜），但表示對最基本車牌辨識系統
    、15分鐘內進出不收費、月租車設定，他說通通不行，之後
    因為系統仍然不能用，就把柵欄升起，讓所有月租車及臨停
    車都可以自由進出，無法收費等語（見原審卷第230、231頁
    ），有上訴人提出螢幕顯示「辨識失敗、請洽管理員」照片
    1幀為憑（見原審卷第27頁）。依被上訴人所提出自108年8
    月10日至同年月14日止車牌辨識實機測試電腦列印之系統報
    表（下稱系爭實測報表）顯示：記錄到27次車輛進場，其中
    有12次出場時間、繳費時數、繳費金額等欄位均顯示「NULL
    」；及1次有繳費紀錄，其出場辨識仍顯示為「NULL」等情
    ，成功辨識率顯低於被上訴人所稱10次測試才有1次狀況（
    見原審卷第83、183頁），遑論被上訴人未舉證10次中有1次
    無法成功之辨識率是否屬該系統正常運作範圍，難認就停車
    場關於車輛繳費及出場之辨識已達正常功用。被上訴人抗辯
    錯誤原因可能是車子沒有開到正確位置、或車輛進來沒有出
    去、或資料沒有抓到云云，亦未舉證以實其說，自無可採。
  ②又被上訴人於收受上訴人解除合約之存證信函後（詳後述） 
    ，其於108年8月16日寄發之存證信函中提及：「…計費電腦
    功能於合約簽立時係全部計費…現場人員表示全部計費不適
    合，需為折扣計價，故本公司要求軟體世吉公司王先生（即
    王怡舜）進行更改軟體報價，…可報修改費用，待世吉報價
    後另行處理…字幕機…是贈送非基本配備…僅有歡迎使用車辨
    系統8個字，台端約前後4次一直要求本公司修改，本公司請
    軟體世吉公司王怡舜先生，於108年8月13日晚上進行修改程
    式，修改過程正好碰上微軟資料更新，導致RS-485交換器無
    法控制柵欄機，使柵欄機無法開啟…」等語，有該存證信函
    可稽（見原審卷第164至166頁）。被上訴人抗辯：其於108
    年8月9日時關於15分鐘進出免費、月租車設定等系統功能均
    已設置完成，僅須由上訴人輸入建置資料即可使用云云，並
    未舉證以實其說，且與其存證信函所述尚需另行修改軟體等
    情不符，而無可採。
  ③至證人即被上訴人委託設計程式之王怡舜雖證述：108年8月9
    日大致上應已調整完成，已完成停車15分鐘內進出免費、月
    租車之設定均已完成，月租車部分系統建置住戶管制車輛資
    料，由上訴人輸入、建置即可等詞（見原審卷第312頁）。
    惟其復證述：伊只有在108年7月31日安裝設備測試時有過去
    ，就停車場感應測試或資訊傳送作測試，只去過1次，教育
    訓練交由被上訴人處理，再依現場執行看需求再調整，之後
    8月初有打電話說遇到車輛輸入及設定住戶的問題；系爭實
    測報表要搭配交易紀錄、連結停車等資料庫、現場影像輔助
    才能判斷為何有NULL等語（見原審卷第313、314、315頁）
    。而兩造不否認因車輛辨識系統測試時有狀況，始於108年8
    月3日另行簽立系爭切結書（見原審卷第182頁），足見證人
    王怡舜於108年7月31日現場安裝設備後，系爭工程未能正常
    運作而尚未完工，證人王怡舜嗣後既未於108年8月9日測試
    時在場，未實際參與兩造現場測試調整及系統建置過程，自
    難以其證述作為認定停車場自動收費設備已可正常運作，進
    而推論被上訴人已於108年8月9日完工。
　④準此，上訴人主張系爭工程未依系爭切結書約定於108年8月9
    日完工，應屬可採。　　
  ⒉查系爭切結書保證B2設備工程至遲於108年8月9日24時止為竣
    工期間，其第3條、第4條約定：「峻（竣）工後所安裝之設
    備如可正常運作，但不影響主要運作功能的小部份設備可限
    期改正或調整之暇（瑕）疵除外」、「上述第㈢條施工狀況
    除外，依據本工程延宕竣工切結書之竣工期限內仍未完工時
    ，貴公司（即上訴人）得不經催告逕行解除或終止承攬，另
    行招商承攬，所需之費用概由立切結書人負責」（見原審卷
    第29頁）。上訴人主張被上訴人未於系爭切結書約定之108
    年8月9日達到B2設備契約預定停車繳費離場自動化之效用，
    業如前述，已影響系爭工程之主要運作功能；且被上訴人於
    前述存證信函自承上訴人曾多次要求補正，迄108年8月13日
    晚仍有RS-485交換器無法控制柵欄機，使之無法開啟之情形
    ，非第3條但書約定可限期改正或調整之小部份設備瑕疵，
    自非第4條約定之施工除外狀況。是上訴人主張其得依系爭
    切結書第4條約定，不經催告解除契約，並請求被上訴人給
    付其另行招商所生之費用，自屬有據。至證人王怡舜證稱：
    其於108年7月31日至現場時PU地板及設備已安裝完畢等語（
    見原審卷第312頁），初與系爭工程之自動停車繳費設備之
    安裝運作無涉，難認前述被上訴人屆期未完工事項與上訴人
    PU地板舖設完成與否有何關聯，被上訴人尚不得執此認為不
    可歸責於己之事由，附此敘明。
　⒊上訴人主張其於108年8月14日寄發存證信函通知被上訴人解
    除系爭合約，並於同年9月27日自行招商委託詮營公司承攬
    系爭工程完工，支出費用128萬6760元，提出存證信函、訂
    購單為憑（見原審卷第31至35頁）。經查：
　⑴系爭工程因B1未取得使用執照而未施工等情，為兩造所不爭
    執（見本院卷第81頁），則上訴人依系爭切結書第4條請求
    另行招商所生之費用，自應扣除未實際施作B1部分之工程。
　⑵上訴人主張委託詮營公司所施作B2部分，除沿用被上訴人施
    作之安全島1座、反射鏡1座、車輪檔38組外，其餘均自行施
    作；未使用之材料則包括車輪檔66組、防撞條10條、柵欄機
    2台、eTag天線2台拆除後放置現場、減速墊則未施作，且其
    B2之工程費用為58萬7895元（含稅）等情，有詮營公司B2報
    價單可佐（見本院卷第139頁），並為被上訴人所不爭執（
    本院卷第144頁）；而衡諸該另行發包之訂購單品項包括：
    折臂式柵欄機、車牌辨識系統、單方向車輛偵測器、eTag天
    線、尚餘車位顯示器、eTag支架、車牌辨識輔助光源、車牌
    辨識攝影機支架、車牌辨識主機箱體、感應線圈、字幕機箱
    體、對講機箱體（含支架）、設備安裝測試、管線工程等，
    均為達到停車場自動化繳費辨識系統運作目的所需之必要費
    用，可知詮營公司除原有已完成之停車場相關硬體、固定設
    備外，其所使用之自動化繳費及辨識系統、電腦軟體程式等
    均與被上訴人原安裝不同，被上訴人復不否認其於108年8月
    16日已將RS485交換器、錄影機及電腦相關設備取回等情（
    見本院卷第116頁），從而，系爭工程因被上訴人未依約完
    工，亦難認能由其他承包商以改善設備方式達到自動繳費辨
    識系統功能運作正常之情況下，上訴人未沿用被上訴人原有
    自動化辨識系統設備而重新發包施作，應屬必要。
　⑶又上訴人另行發包詮營公司施作，詮營公司因此須額外拆除
    被上訴人已施作之部分設備及管線，以其所支出58萬7895元
    （含稅），與被上訴人B2部分原估算B2工程費用38萬7950元
    及工資8萬3850元，合計47萬1800元（見原審卷第17、18頁
    、本院卷第144頁）相較，尚無明顯失出情形，是上訴人請
    求被上訴人給付實際因B2工程另行招商承攬所生之費用58萬
    7895元，應可採信；逾此範圍之請求，即無可採。
　⑷被上訴人雖抗辯：其應付金額應扣除其已施作部分云云（見
    本院卷第150頁），惟本件上訴人沿用被上訴人原施作之安
    全島、反射鏡、車輪檔等件，及1樓滿車燈，其金額共12萬6
    000元（見本院卷第144頁），均非上訴人所請求另行發包予
    詮營公司支出費用之範圍，是被上訴人抗辯應扣除上開部分
    費用云云，即乏所據。
　⒋又給付無確定期限者，債務人於債權人得請求給付時，經其
    催告而未為給付，自受催告時起，負遲延責任。遲延之債務
    ，以支付金錢為標的者，債權人得請求依法定利率計算之遲
    延利息；應付利息之債務，其利率未經約定，亦無法律可據
    者，週年利率為5％，民法第229條第2項、第233條第1項、第
    203條分別定有明文。上訴人請求被上訴人給付58萬7895元
    ，屬不確定期限之債權，且以支付金錢為標的。上訴人請求
    被上訴人自起訴狀繕本送達翌日即108年11月1日（見原審卷
    第45頁）起算法定遲延利息，亦屬有理。　
  ㈡按預備訴之合併，法院應依原告所列聲明及訴訟標的順序，
    依次審判之，必先位之訴無理由時，始得就預備之訴調查裁
    判，若先位之訴為有理由，法院即應依原告之請求，為被告
    敗訴之判決，無須就預備之訴調查裁判。上訴人既將其對於
    被上訴人依系爭切結書第4條約定之請求，及關於解除契約
    後之請求權，分別列為先位之訴及備位之訴，提起客觀預備
    合併之訴，而以先位之訴無理由時，作為備位之訴判決之要
    件。本件先位之訴非無理由，法院即無須就上訴人備位之訴
    為裁判，併此敘明。
  ㈢又系爭切結書第7條約定：「若工程於協議竣工日完工，業主
    賀泰儒先生於峻（竣）工日起15天後，必須完成支付第三期
    30％工程款」等詞，已變更系爭合約第3條付款辦法：「第三
    期款B2設備安裝完成時支付30％」之約定。查被上訴人既未
    依約於108年8月9日完成B2工程，業經本院認定如前，被上
    訴人仍主張依系爭合約第3條約定，以B2設備安裝完成時即
    得請求上訴人給付第三期工程款41萬6400元等語，自屬無據
    。
七、綜上所述，上訴人先位依系爭切結書第4條約定，請求被上
    訴人給付58萬7895元，及自108年11月1日起至清償日止，按
    週年利率5％計算之利息，為有理由，應予准許，逾此範圍之
    請求，為無理由，應予駁回。原審就上開應予准許（先位）
    之部分及備位請求部分，為上訴人敗訴之判決，尚有未洽，
    上訴意旨指摘原判決此部分不當，求予廢棄改判，為有理由
    ，爰予廢棄改判如主文第2項所示，至備位部分則無需於主
    文中為准駁之諭知。另被上訴人於原審反訴依系爭合約第3
    條約定，請求上訴人給付41萬6400元，及自反訴狀繕本送達
    翌日起至清償日止，按週年利率5％計算之利息，為無理由，
    不應准許。原審判命上訴人如數給付，亦有未合，上訴意旨
    指摘原判決此部分不當，求予廢棄改判，亦有理由，爰由本
    院將原判決此部分廢棄，改判如主文第3項所示。又本件命
    被上訴人給付之金額，及駁回被上訴人第一審反訴之金額合
    計未逾150萬元，被上訴人不得上訴第三審，原審駁回上訴
    人本訴部分假執行之聲請，理由雖有不同，結論並無二致，
    原判決此部分仍應予維持。至上訴人本訴先位請求不應准許
    部分，原審為其敗訴之判決及駁回該部分假執行之聲請，經
    核於法並無不合，上訴意旨指摘原判決此部分不當，求予廢
    棄，非有理由，應予駁回。並依民事訴訟法第79條規定，為
    訴訟費用負擔之判決。
八、本件事證已臻明確，兩造其餘之攻擊或防禦方法及所用之證
    據，經本院斟酌後，認為均不足以影響本判決之結果，爰不
    逐一論列，附此敘明。
九、據上論結，本件上訴為一部有理由、一部無理由，爰判決如
    主文。
中　　華　　民　　國　　110 　年　　4 　　月　　27　　日
                 民事第二十四庭
                       審判長法  官  胡宏文
                             法  官  朱慧真
                             法  官  陳筱蓉
正本係照原本作成。
不得上訴。
中　　華　　民　　國　　110 　年　　4 　　月　　27　　日
　　　　　　   　　　　　　　書記官  陳珮茹